臺灣臺南地方法院刑事判決　　　　　　　　　　　　九十二年度訴字第一二九八號
　　公　訴　人　臺灣臺南地方法院檢察署檢察官
　　被　　　告　乙○○
右列被告因偽造文書等案件，經檢察官提起公訴（九十二年度偵字第七五五五號、九
十二年度偵緝字第一一三一號、九十二年度偵緝字第一一三二號），本院判決如左：
    主  文
乙○○共同行使偽造私文書，足以生損害於他人，處有期徒刑月，如易科罰金，以
佰元折算壹日。中華電信公司行動電話業務申請書上偽造之「戊○○」印文壹枚、
服務契約上偽造之「戊○○」印文與署名各壹枚及新申租同意書上偽造之「戊○○」
署名壹枚均沒收。
其餘被訴幫助詐欺部分無罪。
    事  實
一、乙○○因積欠真實姓名年籍不詳綽號「郭仔」之成年男子款項，綽號「郭仔」者
    乃要求乙○○代為辦理行動電話門號。二人遂共同基於行使偽造私文書之犯意聯
    絡，於民國九十一年六月間某日，相約在臺南市東門城附近，由綽號「郭仔」者
    將戊○○遺失之身分證及偽刻之「戊○○」印章（未扣案）交與乙○○。乙○○
    隨即於九十一年六月十九日，前往中華電信股份有限公司臺南營運處（下稱中華
    電信公司），並未經戊○○本人授權，即逕以代理人之名義，為戊○○申請00
    00000000號行動電話門號，並在行動電話業務申請書及行動電話業務服
    務契約上蓋用前開偽刻之「戊○○」印章，而偽造「戊○○」印文二枚及署名一
    枚，又在新申租同意書上偽造「戊○○」之署名一枚，而偽造前開私文書，並持
    以行使，將之交予中華電信公司承辦人員，足以生損害於戊○○本人及中華電信
    公司。乙○○待行動電話門號核發後，即將前開戊○○之身分證、偽刻之「戊○○」印章及行動電話門號晶片交還給綽號「郭仔」者，綽號「郭仔」即給付新臺
    幣（下同）五百元與乙○○作為酬勞。嗣戊○○接到中華電信公司之電信費用繳
    款通知單，始知悉上情。
二、案經內政部警政署電信警察隊第三中隊報請臺灣臺北地方法院檢察署呈請臺灣高
    等法院檢察署核轉臺灣臺南地方法院檢察署檢察官偵查起訴。
    理  由
壹、有罪部分：
一、訊據被告乙○○對於右揭事實均自白承認，核與被害人戊○○指訴之情節相符，
    復有被害人戊○○出具之切結書、中華電信公司行動電話業務租用申請書、服務
    契約、中華電信公司電信費通知單、0000000000號行動電話通話明細
    清單在卷可憑，足認被告自白與事實相符，足以採信。本件事證明確，應依法論
    科。
二、查被告乙○○未經戊○○本人授權，即以代理人名義，在行動電話業務申請書上
    蓋用偽刻之「戊○○」印章，而偽造「戊○○」之印文，又在新申租同意書上偽
    造「戊○○」之署名等情，均係表示代理人戊○○本人向中華電信公司申請行動
    電話門號之意，具有表示法律上權利義務關係之證明。故在行動電話業務申請書
    及新申租同意書上偽造印文與署名，因與前開申請書及同意書之內容結合而具有
    一定法律上意義，而屬偽造私文書之行為。被告乙○○未經戊○○本人授權，即
    逕以代理人名義在行動電話業務申請書及新申租同意書之私文書上，偽造「戊○○」印文及署名後加以行使，核其所為，係犯刑法第二百十六條、第二百十條之
    行使偽造私文書罪。被告偽造署押及印文之行為，係偽造私文書之部分行為，其
    偽造後復持以行使，偽造私文書之低度行為為行使之高度行為所吸收，均不另論
    罪。被告與綽號「郭仔」者就前開犯行，有犯意聯絡及行為分擔，應論以共同正
    犯。爰審酌被告平日之素行、犯罪動機僅係為抵償債務並謀得私利，竟以偽造印
    文及署名之方式申請行動電話門號，足生損害於被冒名者及中華電信公司之利益
    ，惟其犯後坦承犯行，態度良好等一切情狀，量處如主文所示之刑，並諭知易科
    罰金之折算標準，以示懲儆。
三、中華電信公司行動電話業務申請書、服務契約及新申租同意書上偽造之「戊○○
    」印文二枚與署名二枚（詳三五八六號偵卷十八、十九頁），應依刑法第二百十
    九條規定沒收。至於偽刻之「戊○○」印章，既未扣案亦無從特定，為免將來執
    行之困難，爰不予宣告沒收。又刑法第二百十七條所稱之「偽造署押」，係指行
    為人冒用本人名義在文件上簽名或為民法第三條第三項所稱指印之類似簽名之行
    為者而言，如果僅在空白文書之姓名欄，書寫他人之姓名，其作用係識別人稱之
    用，而無簽名或類似與簽名有同一效力之行為者，即非該條所稱之署押，亦無庸
    為沒收之諭知（最高法院八十年度台非字第二七七號判決參照）。準此，被告在
    行動電話業務申請書之「客戶名稱」內，填寫「戊○○」之署名，僅係作為識別
    之用，而無簽名之效力，並非刑法第二百十七條所稱之「偽造署押」，自無庸為
    沒收之諭知，併附敘明。
貳、無罪部分：
一、公訴意旨另以：被告乙○○於九十一年七月初，見報紙刊登「現金收購郵局存薄
    」之廣告，遂撥打該廣告上之聯絡電話，並與真實姓名年籍不詳綽號「王仔」者
    相約見面。被告乃基於幫助詐騙集團詐欺之犯意，於九十一年七月間某日，在臺
    南市某處，將其所有之臺南市灣裡郵局郵政劃撥儲金帳號00000000號存
    摺及提款卡，以三千元代價售與綽號「王仔」者之詐欺集團分子使用。該詐欺集
    團取得被告乙○○之帳號及提款卡後，即在報紙刊登「誠信銀行輕鬆貸專案」及
    「安聯基金貸款專案」廣告，以貸款名義詐騙不特定人。丙○○、莊秋華、辛○○、庚○○、甲○○等人見前開廣告後，因急需借款，乃撥打廣告上之電話詢問
    ，詐欺集團即佯稱須先匯款作為手續費等費用，並指示渠等將錢匯入被告乙○○
    之前開帳戶，丙○○等五人不知有詐，乃於附表所示之時間，陸續將附表所示之
    款項匯入被告乙○○前開帳戶。嗣丙○○等五人見借款無著，始知受騙等語。
二、按犯罪事實應依證據認定之，無證據不得認定犯罪事實；又不能證明被告犯罪者
    ，應諭知無罪之判決。刑事訴訟法第一百五十四條第二項、第三百零一條第一條
    分別定有明文。而認定不利於被告之事實，須依積極證據，苟積極證據不足為不
    利於被告事實之認定時，即應為有利於被告之認定，更不必有何有利之證據（最
    高法院三十年上字第八一六號判例參照）。本件公訴人認被告涉有幫助詐欺取財
    罪嫌，無非以被告乙○○於警偵訊時坦承有出售前開帳戶之存摺及提款卡予綽號
    「王仔」者之事實、被害人丙○○等五人於警詢供陳被騙匯款至乙○○前開帳戶
    之指訴、被告開戶資料及歷史交易詳情單、郵政劃撥儲金存款收據、儲戶交易明
    細表及詐欺集團在報紙刊登貸款廣告之剪報影本為證。訊之被告固坦承有出售其
    前開帳戶之存摺及提款卡與綽號「王仔」者乙情，惟查：
三、【被告是否有幫助「詐欺」之故意，尚無積極證據足資認定】
  (一)按幫助犯之成立，主觀上行為人須有幫助故意，客觀上須有幫助行為。而幫助犯
    係從屬於正犯而成立，並無獨立性，故幫助犯須對正犯之犯罪事實，具有共同認
    識而加以助力，始能成立，其所應負責任，亦以與正犯有同一認識之事實為限，
    若正犯所犯之事實，超過其共同認識之範圍時，則幫助者事前既不知情，自不負
    責；從犯對正犯行為所認識之內容，如與正犯所發生之事實不一致時，應僅就其
    所認識之範圍負責；刑法上之幫助犯，係對於犯罪與正犯有共同之認識，而以幫
    助之意思，對於正犯資以助力者而言。若於正犯之犯罪無共同之認識，則非幫助
    犯（最高法院七十五年度台上字第一五○九號、八十四年度台上字第五九九八、
    六四七五號、八十八年度台上字第一二七０號判決參照）。
  (二)易言之，幫助犯係幫助正犯犯「特定之罪」，故對於正犯之犯罪（即正犯之實行
    行為）須有認識，如其認識與事實不符時，仍以其所認識為準（此即屬「從犯過
    剩」問題）。不論直接或間接故意，亦不論對犯罪故意採認識主義（表象說，Vo
    rstellungstheorie）、希望主義（意思說，Willenstheorie.）或容認主義（容
    認說，Enwilligungstheorie.），均須對該當構成要件之客觀事實有所認識，始
    足以成立故意犯。從而，幫助犯仍須對正犯該當構成要件之實行行為有所認識，
    始足當之。如果僅以一般犯罪之「預見可能性」，而非以對於正犯構成犯罪事實
    之「預見（認識）且容認」（刑法第十三條）來認定幫助犯有無幫助故意，顯與
    刑法上所稱之故意相違。
  (三)本案被告雖自承有將前開帳戶之存摺及提款卡售與綽號「王仔」者之事實。惟本
    案並無任何證據足證被告對於前開帳戶之確實用途，即前開帳戶被用來作為刊登
    貸款廣告，作為詐欺集團「詐欺取財」所用之事實有所認識，實難認被告對正犯
    構成要件之實行行為有所認識，而有何幫助詐欺之故意。
  (四)雖依一般社會通常觀念，一般人如有正當用途，自係使用自己之帳戶，無需花費
    向他人蒐購，是被告將其所有郵局存摺售予綽號「王仔」者，即應預知該帳戶遭
    他人用於不法用途。且媒體近年來不斷報導不法之徒利用他人之帳戶，做為假貸
    款真詐財之用，此項公眾週知之事，亦應為被告所明知。惟人頭帳戶之問題，在
    本國普遍存在，其用途甚多，諸如請領款項、規避稅捐、金融商品買賣或其他合
    法、非法財務操作、洗錢、恐嚇取財（如常見之「擄車勒贖」、「擄鴿勒贖」）
    、經營六合彩、地下錢莊，甚至擄人勒贖等各種合法、非法用途，而非僅限於詐
    財一途。不論直接或間接故意，在確認行為人之幫助故意內容時，必須就行為人
    於幫助行為時，究係幫助正犯為「何種犯罪行為」予以認定，而非以事後正犯為
    何種犯罪行為，來反推行為人之幫助故意內容。否則，幫助犯之處罰，將僅係逕
    以事後結果論處而極為不確定。
  (五)況且，公訴人雖認綽號「王仔」者係詐欺集團之一份子，然本件亦無證據足資證
    明綽號「王仔」者與刊登前開貸款廣告之詐欺集團，有何犯意聯絡及行為分擔。
    易言之，本件並無法排除詐欺集團係輾轉取得被告前開帳戶存摺及提款卡，而非
    派由綽號「王仔」者出面向被告蒐購帳戶。進而言之，倘若被告將帳戶存摺及提
    款卡售與綽號「王仔」者後，綽號「王仔」者將之作為「恐嚇取財」之用，嗣後
    又將被告之帳戶存摺及提款卡交付與某甲，由某甲作為「擄人勒贖」之用，某甲
    俟被害人匯款完畢後，又將存摺及提款卡交與某乙，作為「洗錢」之用，其後某
    乙認該帳戶已無利用價值，乃將存摺及提款卡交與本件詐欺集團，作為「詐欺取
    財」之用，則被告究係幫助何人犯罪？又應如何論處？此例即足以彰顯，幫助犯
    之幫助故意，仍須對正犯該當構成要件之具體實行行為有所認識，始足當之，而
    非僅係對一般犯罪有「預見可能性」即為已足。
  (六)綜上所述，本件並無積極證據足以認定被告於出售帳戶之時，對於綽號「王仔」
    者蒐購帳戶之確實用途，已有所認識。尚不得以前開帳戶事後供詐欺取財之用，
    即逕認被告於出售帳戶時，已認識帳戶將供作詐欺所用，而觸犯幫助詐欺之犯行
    。
四、雖目前國內人頭戶泛濫，尤其常被用於規避稅捐、金融商品買賣或其他財務操作
    ，造成管理不便與金融秩序之破壞。邇來復常被用於恐嚇取財、詐欺取財及經營
    大型地下錢莊等犯罪匯款之用。然而，除非能證明行為人於出售帳戶時，已確知
    該帳戶係作為何種犯罪出入款項之用，否則，為防範此等犯罪，其正途應係另訂
    規範以解決此種犯罪型態，而非以事後得知該帳戶之用途，即逕行以各該犯罪之
    幫助犯論處，否則將易造成法理適用之混亂與法律處罰之不確定性。本件並無法
    證明正犯所犯詐欺犯行之實行行為，係被告認識之內容，實難認被告有何幫助詐
    欺之故意存在。此外，復查無其他積極證據足認被告確有公訴人所指之幫助詐欺
    犯行，揆諸首揭說明，不能證明被告犯罪，依法自應諭知無罪之判決。
據上論斷，應依刑事訴訟法第三百零一條第一項、第二百九十九條第一項前段，刑法
第二十八條、第二百十六條、第二百十條、第四十一條第一項前段、第二百十九條，
罰金罰鍰提高標準條例第二條，判決如主文。
本案經檢察官己○○到庭執行職務。
中      華      民      國      九十三      年      三    月    十五    日
                  臺灣臺南地方法院刑事第九庭
                                      審判長法  官    鄭  文  祺
                                            法  官    鄧  希  賢
                                            法  官    林  中  如
右正本證明與原本無異。
如不服本判決，應於判決送達後十日內向本院提出上訴狀( 應附繕本 )。
中      華      民      國      九十三      年      三    月    十五    日
                                            書記官    馬  愛  君
附錄本案論罪科刑法條全文：
刑法第二百十六條
行使第二百十條至第二百十五條之文書者，依偽造、變造文書或登載不實事項或使登
載不實事項之規定處斷。
刑法第二百十條
偽造、變造私文書，足以生損害於公眾或他人者，處五年以下有期徒刑。
附表：
┌──┬───┬───────────┬─────────┐
│編號│被害人│      匯款時間        │匯款金額(新臺幣)  │
├──┼───┼───────────┼─────────┤
│一  │丙○○│九十一年七月七日      │  三千元          │
├──┼───┼───────────┼─────────┤
│    │      │九十一年七月十八日    │  三千元          │
│二  │丁○○│九十一年七月二十四日  │  三萬二千元      │
│    │      │九十一年七月二十五日  │  二萬五千元      │
├──┼───┼───────────┼─────────┤
│三  │辛○○│九十一年八月十四日    │  三千元          │
│    │      │九十一年八月十五日    │  一萬五千元      │
├──┼───┼───────────┼─────────┤
│四  │庚○○│九十一年八月十九日    │  三千元          │
│    │      │九十一年八月二十日    │  一萬六千元      │
├──┼───┼───────────┼─────────┤
│五  │甲○○│九十一年八月十四日    │  三千元          │
│    │      │九十一年八月十五日    │  二萬元及三萬元  │
└──┴───┴───────────┴─────────┘
